【裁判字號】    99,家聲,8
【裁判日期】    990408
【裁判案由】    變更子女姓氏
【裁判全文】
臺灣板橋地方法院民事裁定            99年度家聲字第8號
聲  請  人  吳佳
法定代理人  乙○○
利害關係人  甲○○
上列聲請人聲請宣告變更子女姓氏事件，經本院裁定如下：
    主  文
宣告吳佳  之姓氏變更從母姓為陳佳  。
聲請費用由聲請人負擔。
    理  由
一、按「非婚生子女經生父認領，而有下列各款情形之一，且有
    事實足認子女之姓氏對其有不利之影響時，父母之一方或子
    女得請求法院宣告變更子女之姓氏為父姓或母姓：（一）父
    母之一方或雙方死亡者。（二）父母之一方或雙方生死不明
    滿三年者。（三）非婚生子女由生母任權利義務之行使或負
    擔者。（四）父母之一方曾有或現有未盡扶養義務滿二年者
    。」，民法第1059之1 條第2 項定有明文。次按姓氏屬姓名
    權而為人格權之一部分，具有社會人格之可辨識性，與身分
    安定及交易安全有關外，姓氏尚具有家族制度之表徵，故賦
    予父母之選擇權，惟因應情勢變更，倘有事實足認子女之姓
    氏對其有不利之影響時，父母之一方或子女自得請求法院宣
    告變更子女之姓氏為父姓或母姓。
二、本件聲請意旨略以：聲請人之生父母無婚姻關係，聲請人於
    民國93年7 月12日被其生父甲○○認領後，約定由母乙○○
    監護，且聲請人自幼與母共同生活，由母扶養照顧。生父甲
    ○○並未照顧聲請人，亦未給付扶養費，且有吸毒惡習，前
    科累累，現因案於監獄執行中。聲請人長期與父親疏離，如
    聲請人繼續從父姓，不但造成心理上之困擾，對人格發展亦
    有不利影響，為此依法請求法院宣告變更聲請人之姓氏為從
    母姓等語。
三、聲請人主張之上開事實，業據其提出戶籍謄本1 件為證，復
    經聲請人之生母乙○○到庭陳稱：「（問：為何聲請改姓？
    ）小孩生父吸毒、犯罪前科很多，所以小孩不想跟他的姓，
    覺得不名譽。小孩父親從小孩出生之後就沒有支付扶養費。
    之前我有去土城的台北分監探監看小孩父親，我有跟他說要
    將小孩改姓，他說好」、「（問：依民法第1059條第5 項規
    定聲請變更子女姓氏必須以有事實足認子女之姓氏對其有不
    利之影響為條件，請問目前姓『吳』，對小孩有何不利之影
    響？）小孩父親和小孩4多年長期沒有住在一起，小孩不喜
    歡爸爸」等語（參見本院99年2 月10日非訟事件筆錄）。且
    經本院依職權調閱甲○○之台灣高等法院被告前案紀錄表及
    在監在押全國紀錄表之結果，甲○○確前曾多次因違反毒品
    危害防制條例案件，而先後經法院裁定送觀察勒戒、令入戒
    治處所施以強制戒治及判處徒刑確定，現因毒品案在監執行
    無訛，此並有上開前科及在監在押資料在卷可參。綜上事證
    ，堪信聲請人之主張為真實。
四、本院審酌姓氏為個人在社會生活活動中之代號，其本身雖為
    一中性符號，並無有利或不利之區分，且主觀之感受並不足
    證明會有客觀不利之事實，然姓氏既與其人格、名譽、身分
    地位有著密不可分之關係，並為人格權之一部，而受憲法保
    障，其稱姓之選擇應尊重子女之意願，始能真正尊重及貫徹
    保護子女最佳利益之目的。本件聲請人主張其長期由其母親
    扶養照顧，生父甲○○未曾扶養、照顧聲請人，未曾盡其人
    父之責，更多次觸犯刑章而入出監獄，現仍因毒品案在監執
    行，顯見「吳」姓與聲請人之社會生活已長期失去聯結關係
    ，聲請人從父姓對其心理既已造成莫大困擾，應認對其有不
    利之影響，是本件聲請，經核並無不合，爰准變更其姓氏如
    主文所示。
五、依非訟事件法第131 條之1 第2 項、第122 條第3 項規定，
    裁定如主文。
中    華    民    國    99    年    4     月    8     日
                  家事法庭  法  官  郭光興
以上正本係照原本作成。
如對本裁定抗告，須於裁定送達後10日內向本院提出抗告狀
中    華    民    國    99    年    4     月    8     日
                            書記官  簡維萍

司法院資訊處製作；財團法人民間司法改革基金會備份。
